【裁判字號】    95,台上,3208
【裁判日期】    950609
【裁判案由】    偽造有價證券
【裁判全文】
最高法院刑事判決            九十五年度台上字第三二０八號
    上  訴  人  甲○○
                        村14.
    自  訴  人  第一商業銀行股份有限公司大甲分行
    代  表  人  李錫淵
    自訴代理人  郭賢傳律師
上列上訴人因自訴人自訴偽造有價證券案件，不服台灣高等法院
台中分院中華民國九十二年十月十六日第二審判決（九十一年度
上訴字第二０二七號，自訴案號：台灣台中地方法院九十年度自
字第二二一號），提起上訴，本院判決如下：
    主  文
上訴駁回。
    理  由
按刑事訴訟法第三百七十七條規定，上訴於第三審法院，非以判
決違背法令為理由，不得為之。是提起第三審上訴，應以原判決
違背法令為理由，係屬法定要件。如果上訴理由狀並未依據卷內
訴訟資料，具體指摘原判決不適用何種法則或如何適用不當，或
所指摘原判決違法情事，顯與法律規定得為第三審上訴理由之違
法情形，不相適合時，均應認其上訴為違背法律上之程式，予以
駁回。本件原判決撤銷第一審論處上訴人甲○○偽造有價證券罪
刑部分之判決，改判仍論上訴人以連續意圖供行使之用，而偽造
有價證券罪，處有期徒刑參年陸月；如原判決附表一、二所示之
支票，及如原判決附表五所示偽造之印章，均宣告沒收之。係依
憑上訴人直承：伊為大甲牧場之負責人，而愛國樂食品有限公司
（下稱愛國樂公司）雖以其妻賴文靜（經第一審法院判決無罪確
定）為名義上負責人，但實際負責人亦為伊本人，而伊交付自訴
人即第一商業銀行股份有限公司大甲分行（下稱第一銀行大甲分
行）用以申辦貸款之如原判決附表一、二所示支票，均非因商品
交易所取得之客票，各該支票實際上均係以伊本人或大甲牧場名
義所申領，且其上各該發票人之姓名均為伊憑空捏造所簽發等情
不諱，參酌卷附如原判決附表一、二所示之偽造支票影本、亞太
商業銀行沙鹿分行、台中商業銀行（烏日分行）、台中商業銀行
儲蓄部、台北商業銀行台中分行、台新國際商業銀行台中分行、
世華聯合商業銀行豐原分行、美國運通銀行台北分行、中國國際
商業銀行台中分行、中國農民商業銀行豐原分行、慶豐商業銀行
台中分行、中興商業銀行西屯分行函附之前開支票存款帳戶為上
訴人或其擔任負責人之大甲牧場之開戶資料、各該支票退票理由
單影本，及財政部金融局轉請中華民國銀行商業同業公會全國聯
合會函文（略稱：客戶提供基於商品或勞務等交易所產生之票據
向銀行申請融資時，銀行除遵照票據法相關規定辦理外，基於債
權確保之考量，亦會對借款人、票據債務人如發票人及票據交易
之真實性進行查核，至對發票人之查核方式，各銀行實務作業方
式不盡相同，一般包括支票存款帳戶開戶日期、名稱、有無退票
紀錄及存款實績等情）等證據資料，而為論斷，已敘述其所憑之
證據及認定之理由。而以上訴人否認有偽造有價證券之犯行，及
辯稱：伊自民國八十年起即與自訴人往來，都是用票貼之方式，
設定抵押，雖前揭票據尚有瑕疵，但自訴人亦有疏失，伊並無偽
造有價證券云云，係飾卸之詞，無足採取，在理由內依憑調查所
得證據，詳加指駁；並說明：（一）如原判決附表一、二所示支
票，除部分支票發票人欄另併蓋有上訴人或其所經營之大甲牧場
印章部分，係以該等支票業經拒絕往來為由退票外，其餘悉以印
鑑不符為由退票，上訴人以該支票之發票人名義簽發時，各發票
人既然並非確有其人，上訴人於偽刻各發票人印章後，加以蓋用
而偽造如該附表一、二所示支票，持交自訴人用以申辦貸款，自
復有行使之行為甚明。（二）如原判決附表三、四所示統一發票
所載買受人名稱，各與原判決附表一、二所載發票人名稱相符，
而上訴人亦供承實際上並無各該名義人存在云云，該統一發票上
所載交易物品及金額自均屬不實，應係上訴人持用該附表一、二
所示之偽造支票向自訴人申辦貸款時，所併同提出；上訴人為大
甲牧場、愛國樂公司負責人，明知實際上並無如原判決附表三、
四所示之買受人，且大甲牧場、愛國樂公司並無與各發票人等為
商品交易之事實，卻仍填製此不實事項於該統一發票，並交付自
訴人。上訴人辯稱：原判決附表三、四所示之統一發票等資料，
自訴人未逐一指明係與原判決附表一、二所示何一支票一併提出
，不能確定是否為其所填製交付云云，顯不足採。（三）上訴人
另辯稱：自訴人對如原判決附表一、二所示支票為伊本人或大甲
牧場所申領之支票乙事亦知情，且伊曾用他人印章後，經付款銀
行通知前往補蓋伊本人印鑑，自訴人始能兌領票款，當時付款銀
行亦曾通知自訴人，伊均係依自訴人之要求而為，且若不如此，
即無法申辦貸款云云。惟自訴人既堅稱：從未接獲有關支票使用
人實為上訴人及係經由上訴人補蓋印鑑之通知等語，且據亞太商
業銀行沙鹿分行、大眾商業銀行沙鹿分行、慶豐商業銀行台中分
行函覆：上訴人已兌現支票之發票人欄處雖曾有第三人之印文，
並經打叉註銷之情形，惟銀行並不負告知該情事之義務，兌付時
亦未告知提示銀行，又因時隔久遠，無從判斷當時有無通知自訴
人等情，足見自訴人縱曾兌領票款，亦難認其確悉上訴人申辦貸
款之支票係上訴人或大甲牧場所有之支票，而非收取之客票；況
證人即承辦上訴人以大甲牧場、愛國樂公司名義申辦貸款之票據
徵信作業人員蔡明鳳、鄭秀霞結證：上訴人之貸款徵信作業，係
循例以電話查詢各該票據往來信用是否正常，當時並未發現各票
據上之發票人印鑑章不符云云，足見各銀行徵信作業內容不一。
（四）依第一銀行總行內部關於辦理票據貼現及票據徵信之規定
，應收客票週轉金貸款之票據來源，確實限於基於商品之銷售，
機器設備之出租或提供服務等實際交易行為所產生之應收客票。
上訴人亦不否認若以其本人或大甲牧場名義簽發各該支票，將無
法貸得款項，可見自訴人確係要求上訴人應提出客票以辦理貸款
，參以上訴人亦不否認申辦貸款時，並未告知係其或所經營之大
甲牧場請領之支票，及上訴人甚而填製不實資料如原判決附表三
、四之統一發票，以說明各該支票確為交易往來取得之客票，堪
認自訴人係誤認各該支票為應收客票，始同意辦理貸款。上訴人
虛構發票人之名義而偽造如原判決附表一、二所示支票，及填製
如原判決附表三、四所示內容不實之統一發票資料，並持向自訴
人辦理票貼貸款，其偽造有價證券及行使之犯行，即已成立。不
論自訴人之承辦人員查核票據信用時，有無包括該支票之請領人
，仍難解免上訴人有偽造有價證券及填製不實統一發票，並加以
行使之罪責之理由。從形式上觀察，原判決並無違背法令之情形
存在。上訴意旨主張：（一）自訴人於第一審法院審理時業已表
明就商業會計法第七十一條第一款之罪部分不為訴追，乃原審以
該部分與偽造有價證券罪具牽連犯關係，為裁判上一罪，而逕為
判決，有未受請求之事項予以判決之違背法令。再上訴人違反商
業會計法部分，自訴人並非被害人，且上訴人填製之不實會計憑
證亦未持向國稅局行使，國家法益仍未受到侵害，原審對此部分
未予調查，有應於審判期日調查之證據未予調查之違法。又原判
決事實認定上訴人將不實之統一發票資料持交自訴人行使，足生
損害於自訴人，惟於判決理由說明自訴人非上訴人所犯商業會計
法犯行之被害人，互有矛盾。（二）原判決附表一、二所示之支
票存款帳戶，為上訴人或上訴人經營之大甲牧場所開立，上訴人
本即有權簽發，而各支票之發票人並非確有其人，上訴人何來「
冒用他人名義」及「違反本人之意思」，亦與偽造有價證券罪責
之要件不合。（三）原判決附表一、二所示之支票，確係自訴人
要求上訴人提出蓋用其他名義人為發票人，上訴人向自訴人借款
達四年半之久，共二百七十五次，已兌現支票有一千二百六十八
張之多，足見自訴人確有事先同意，原審對上訴人不以第三人名
義簽發支票，即無法向自訴人申辦貸款之有利證據，未予調查，
有應於審判期日調查之證據未予調查之違法。（四）證人蔡明鳳
、鄭秀霞作證時距上訴人申請貸款時，已有數年，彼等所證是否
可信？又各該支票何以未為書面查詢？證人等既為自訴人之受僱
人，且渠等既違反自訴人應以書面查詢之內部規範，為求自身利
益，難期為公正無私之證言；再自訴人係金融專業單位，放款業
務首重徵信，本件放款手續由經辦人、徵信、襄理、副理複查至
經理核定，層層嚴格把關，系爭支票之瑕疵至明，簡單查詢即可
發現，卻一一過關，足證上訴人確係獲得自訴人同意以填載第三
人名義之支票借款，原判決僅憑自訴人受僱人之證言，即認自訴
人不知上訴人所簽發之支票並非應收客票，有違證據法則及經驗
法則。（五）本件發生於八十年至八十五年間，當時貨幣供應充
裕，各銀行爭相邀攬客戶貸款，上訴人以同種支票長期向自訴人
貸款，自訴人接受上訴人交付之蓋用其他名義人之支票，作為貼
現之副擔保借據，應可推定係兩相同意，且系爭支票係連號向自
訴人貼現，並曾兌現一千二百餘張，自訴人實難諉為不知，原審
對此有利於上訴人之事實，未予說明，難謂無判決不備理由之違
法。（六）本件支票上之「陳邦雄」等發票人，均係上訴人憑空
想出，並無損害銀行以外之其他人，而自訴人既已設定二千二百
多萬元之抵押，且有五位連帶保證人，並立有借據，系爭支票僅
只副擔保而已，況上訴人履行合約有四年以上，事後亦與自訴人
成立和解（和解資料存於總行），自訴人亦認本件放款擔保品已
足，連帶保證人堅實，已於八十九年間撤銷系爭土地之查封拍賣
程序，原判決認上訴人未與自訴人達成和解賠償，而科予重刑，
亦有未合等語。惟查：（一）按法院固不得就未經起訴之犯罪審
判，惟檢察官就犯罪事實一部起訴者，其效力及於全部，就該具
有想像競合犯、牽連犯及連續犯關係之裁判上一罪之案件，法院
自得就全部之犯罪事實予以裁判。而此公訴程序復為自訴程序所
準用，此觀刑事訴訟法第二百六十七條及三百四十三條之規定自
明。上訴人所犯商業會計法部分，雖未經自訴人請求訴追，惟原
判決既認該部分與偽造有價證券罪部分屬牽連犯，有裁判上一罪
之關係，因而全部予以審理，自無未受請求之事項予以判決之違
背法令情形存在。又商業會計法第七十一條第一款之罪，以商業
負責人、主辦及經辦會計人員或依法受託代他人處理會計事務之
人員，以明知為不實之事項，而填製會計憑證或記入帳冊之行為
，為其成立要件；故商業負責人等有上開行為時，其犯罪即已成
立，亦當然足以生損害於公眾或他人。本件上訴人明知無交易之
事實，竟開立不實之統一發票，其犯罪即已成立，至其是否持向
國稅局或稅捐稽徵機關行使，無礙本件犯行之認定。再偽造有價
證券罪之行為人假冒他人名義，所偽造之證券，苟足以使人誤信
其為真正，雖該名義人非確有其人，而係出於虛捏，亦無妨於偽
造有價證券罪之成立。上訴意旨妄指為違法，均非依據卷內訴訟
資料而為具體指摘之合法第三審上訴理由。（二）按證據之取捨
、證據證明力之判斷，及事實有無之認定，為事實審法院之職權
，苟其取捨判斷與認定，並不違背論理法則及經驗法則，即不容
任意指為違法。原判決已就相關事證詳加調查論列，復綜合證人
蔡明鳳、鄭秀霞等人之證言，參互斟酌判斷，資為不利於上訴人
之認定，併已說明其取捨判斷而得心證之理由。並無未依法調查
證據、違反證據或經驗法則及判決不備理由之違法情形。上訴意
旨無非就原審採證認事之職權行使，任憑己見，泛言指摘，再為
事實上之爭執，並非依據卷內訴訟資料而為之具體指摘，自非適
法之第三審上訴理由。（三）量刑輕重係屬事實審法院得依職權
自由裁量之事項，原判決已說明經審酌上訴人之素行、犯罪手段
、侵害性等一切情狀，依刑法第五十七條之規定，量處上訴人有
期徒刑參年陸月之理由，均已詳予敘述其論據，核屬審判職權之
適法行使。至上訴人與自訴人是否成立和解，並非法律上應減輕
其刑之事由，原判決未予減輕，並無濫用其權限之情形，自難謂
為違法。上訴人自不得就原審量刑職權之行使，執此指摘，資為
適法之第三審上訴理由。（四）其餘上訴意旨，則置原判決之明
白論斷於不顧，或仍持原判決已說明理由而捨棄不採之陳詞辯解
，再為事實上之爭執，或就不影響判決本旨之枝節事項，全憑己
見，任意指摘，難謂已符合首揭法定上訴第三審之要件。其上訴
違背法律上之程式，應予駁回。
據上論結，應依刑事訴訟法第三百九十五條前段，判決如主文。
中    華    民    國  九十五  年    六    月    九    日
                      最高法院刑事第六庭
                          審判長法官  林  增  福
                                法官  邵  燕  玲
                                法官  張  清  埤
                                法官  陳  世  雄
                                法官  吳      燦
      本件正本證明與原本無異
                                      書  記  官
中    華    民    國  九十五  年    六    月   二十   日
                                                      Ｌ


司法院資訊處製作；財團法人民間司法改革基金會備份。
